【裁判字號】    89,易,598
【裁判日期】    890921
【裁判案由】    詐欺
【裁判全文】
台灣苗栗地方法院刑事判決                          八十九年度易字第五九八號
    公  訴  人  臺灣苗栗地方法院檢察署檢察官
    被      告  乙○○
右列被告因詐欺案件，經檢察官提起公訴（八十八年度偵字第五六二九號），本院判
決如左：
    主  文
乙○○無罪。
    事 實及理由
一、公訴意旨略以：被告乙○○為宏興建材行之負責人，於民國八十八年二、三、四
    月間分別向協鋐建材有限公司（下稱協鋐公司）購買建材，並簽發以面額各新台
    幣（下同）十七萬六千五百元整、十七萬六千五百元整、一百二十二萬七千四百
    元整之支票三張以支付貨款，詎上開支票相繼於八十八年五月五日起，因存款不
    足而未獲兌現，協鋐公司因獲悉乙○○其他多家債權廠商已允許其換開支票延期
    清償，乃同意乙○○重開支票，此時乙○○已知其財務困難，已無給付能力，竟
    仍基於意圖為自己不法所有之概括犯意，向協鋐公司之負責人甲○○佯稱欲以月
    結方式與之交易，致甲○○陷於錯誤，認乙○○得以銷貨後之利潤，清償貨款，
    乃自八十八年八、九月間連續多次依乙○○請徵求，依約交付貨品予乙○○，乙
    ○○隨即將貨品轉售圖利，嗣乙○○並未依約履行，僅支付部分之款項，尚餘貨
    款三十四萬七千一百二十元未付清，屢經甲○○催討，乙○○均置之不理，甲○
    ○始知受騙，認被告涉嫌刑法第三百三十九條第一項之詐欺取財罪。
二、按犯罪事實應依證據認定之，無證據不得推定其犯罪事實；又不能證明被告犯罪
    或其行為不罰者，應諭知無罪之判決，刑事訴訟法第一百五十四條、第三百零一
    條分別定有明文。次按刑法第三百三十九條第一項詐欺罪之成立，以意圖為自己
    或第三人不法之所有，以作術使人將本人或第三人之物交付為要件，若行為人所
    用方法不能認為詐術，亦不致使人陷於錯誤，則不得遽以該罪相繩，最高法院四
    十六年台上字第二○六號判例參照。再按事實之認定，應憑證據，如未能發現相
    當證據，或證據不足以證明，自不能以推測或擬制之方法，以為裁判基礎，最高
    法院四十年台上字第八六號判例可資參照。
三、本件公訴人認被告涉犯詐欺取財罪嫌，無非係以告訴人協鋐公司負責人甲○○指
    訴全部犯罪事實及被告乙○○承認有退票未支付貨款，及開債權會議以現金或換
    客票交易後，又因週轉不靈再度跳票之事實，並有八十八年八、九月出貨單二十
    五張、收款對帳單兩張、退貨單兩張證等情，為其主要論據。被告不否認欠款之
    事實，惟堅詞否認有何詐欺取財之犯行，被告陳稱與告訴人來往二十餘年，八十
    八年五月五日起因存款不足而退票固為事實，原因係建築業不景氣，導致建材行
    生意不佳。期間並陸續向任職建材行之會計詹祝美及親戚林詩謠借貸，仍無法週
    轉，與多家廠商協調，廠商均願延期清償，嗣後並以現金或所收取客票背書之交
    易方式，繼續營業，告訴人明知被告週轉困難，同意依上開方式續與被告來往，
    實無以實施詐術，陷告訴人於錯誤而交付財物，就積欠告訴人的部分已清償二十
    萬元，自八十八年五月起至九月平均交易額達三十幾萬元，除九月份外其餘月份
    均已清償，九月份所購入之貨款總計三十四萬七千一百二十元，未能清償，乃將
    未出售之貨物退還七萬八千七百二十一元，並另支付現金一萬零五百元、三千五
    百元，目前尚欠九月份二十五萬四千三百九十九元，被告無為自己不法所有之意
    圖，施用任何詐術使告訴人陷於錯誤而交付貨品之事實等語置辯。
四、經查告訴人於偵查中及本院審理時均指述：所經營之事業原本為家族事業，八十
    五年七月獨資經營，是連家族事業與被告來往二十幾年，獨資經營時與被告來往
    約三年。八十八年七、八、九月份貨款計六十多萬元，三十四萬元未清償，在八
    十八年五月底被告開債權人會議，八十八年五月換票時，他的不動產給詹祝美及
    林詩謠與銀行設定，我認為有詐欺之意圖。告訴人於八十九年春節前有前往載回
    貨物八萬四千二百四十元等情，與被告陳述訂貨之經過事實相符。
五、按詐欺罪之構成要件有：（一）須意圖為自己或第三人不法之所有。（二）須施
    用詐術使人陷於錯誤。（三）須使人將本人或第三人之物交付。為刑法第三百三
    十九條所明定。則據告訴人於本院最後審理時陳稱：被告於八十八年五月已經告
    知因週轉困難，開債權人會議要求以貨款二期換一期方式換票，告訴人以客戶交
    情明知被告週轉困難仍同意換票，並同意八十八年換票後之交易，改採被告所收
    取之客票或現金為交易方式，希望被告起死回生能清償欠款等情節，已如前述，
    是就被告如何施用詐術陷告訴人於錯誤等情節，無任何證據足資證明。又查被告
    向新竹國際商業銀行、台中區中小企業銀行申請開立支票使用，至八十八年七月
 三十日列為拒絕往來戶，此有上開銀行八十八年十一月二十五日竹商銀苑裡字第
    1676-1號及八十八年十二月四日中苑裡字第九八號函附於偵察卷（第三十九頁至
    四十八頁）可證，與告訴人或被告陳述資金出現週轉不靈之情節相符，足證告訴
    人與被告係基於客戶交情之信任及為賺取利潤而出貨，而非被告施用詐術所致，
    告訴人實際上並未陷於錯誤，至為灼然。且依常情而言，任何一種買賣生意，均
    無穩賺不賠之理，開業販賣建材亦是如此，告訴人於出售貨物時當可預見被告在
    景氣不佳之時，有事後不能賺錢之風險存在，縱令被告事後無法將所訂購之建材
    販賣出去，倘無積極證據證明被告於與告訴人訂貨之際即有詐欺取財之本意，尚
    難僅以事後無法履行清償票款之債權債務關係，即推認被告有何詐欺取財之犯行
    。
六、揆諸前揭說明，被告所為核與詐欺取財罪之構成要件有所不符，尚難僅以被告嗣
    未清償票款等債權債務關係之民事糾葛，即遽認被告犯有詐欺取財罪責。故本件
    要屬民事糾葛，與被告之刑責無關。此外，本院復查無其他積極證據足以證明被
    告有何公訴人所指之詐欺取財犯行，自不能證明被告等犯罪，依法應諭知無罪之
    判決。
七、至於被告因向詹祝美與林詩瑤借款而事後設定抵押之部分，未經檢察官起訴，且
    詹祝美與林詩瑤業於偵查中提出出借現金之證據（見偵卷第七三頁八二至九五頁
    ），本案因無積極證據足以證明被告涉嫌詐欺之故意，是上開設定抵押部分與本
    案無裁判上一罪關係，自難併於審酌，併此敘明。
據上論斷，應依刑事訴訟法第三百零一條第一項，判決如主文。
本案經檢察官黃智勇到庭執行職務
中    華    民    國      八十九     年       九      月    二十一      日
                                  台灣苗栗地方法院刑事庭
                                      法  官  張  珈  禎
右正本證明與原本無異。
如不服本判決，應於送達後十日內向本院提出上訴狀(須附繕本)，上訴於台灣高等
法院台中分院。
                                      書記官  楊  慧  萍
中    華    民    國      八十九     年       九      月    二十一      日


司法院資訊處製作；財團法人民間司法改革基金會備份。
